ACORDAO-COMPLETO-2548793

ACÓRDÃO 10474/2022 ATA 42/2022 - PRIMEIRA CÂMARA

VISTOS, relatados e discutidos estes autos de pedido de reexame interposto por Katia Rosana Almeida da Silva Damasco, contra o Acórdão 8160/2021-TCU-Primeira Câmara;
ACORDAM os Ministros do Tribunal de Contas da União, reunidos em Sessão da Primeira Câmara, ante as razões expostas pelo Relator e com fundamento no artigo 48 da Lei 8.443/1992, em:
9.1. conhecer do pedido de reexame, para, no mérito, negar-lhe provimento;
9.2. dar ciência desta deliberação à recorrente e ao órgão de origem.

Pedido de reexame em pensão militar

Primeira Câmara

Comando do Exército.

3. Interessados/Responsáveis/Recorrentes:
3.1. Interessados: Carlota Welikson (XXX.247.157-XX); Centro de Controle Interno do Exército (); Claudia Valeria Porto Damasco (XXX.283.357-XX); Helena Fiszon Antabi (XXX.554.377-XX); Katia Rosana Almeida da Silva Damasco (XXX.850.517-XX); Katia Rosana Almeida da Silva Damasco (XXX.850.517-XX); Maria Rachel Alves (XXX.501.427-XX); Rosane Villela de Moraes Sarmento (XXX.403.817-XX).
3.2. Recorrente: Katia Rosana Almeida da Silva Damasco (XXX.850.517-XX).

13.1. Ministros presentes: Benjamin Zymler (na Presidência), Walton Alencar Rodrigues (Relator) e Vital do Rêgo.
13.2. Ministro-Substituto convocado: Weder de Oliveira.
13.3. Ministro-Substituto presente: Augusto Sherman Cavalcanti.

WALTON ALENCAR RODRIGUES

Ministro-Substituto Augusto Sherman Cavalcanti.

Adoto, como relatório, a instrução elaborada pela Serur (peças 32 e 33) , cuja proposta foi acolhida pelo representante do Parquet especializado (peça 34) :
"INTRODUÇÃO
1.	Trata-se de pedido de reexame (peça 23) interposto pela Sra. Kátia Rosana Almeida da Silva Damasco, beneficiária de pensão militar instituída pelo Sr. Erbeti Damasco (peça 6) , na condição de viúva do instituidor, contra o Acórdão 8160/2021-TCU-Primeira Câmara (peça 12) , que teve como relator o Excelentíssimo Senhor Ministro-Substituto Augusto Sherman Cavalcanti.
1.1.	A deliberação recorrida apresenta o seguinte teor:
VISTOS, relatados e discutidos estes autos de atos de Pensão Militar submetidos à apreciação deste Tribunal para fins de registro, nos termos do inc. III do art. 71 da Constituição Federal de 1988, atos esses cadastrados e disponibilizado ao TCU por intermédio do Sistema Sisac, na forma dos arts. 2º, caput e incs. I a IV, e 4º, caput, da Instrução Normativa TCU 78/2018,
ACORDAM os Ministros do Tribunal de Contas da União, reunidos em Sessão da 1ª Câmara, diante das razões expostas pelo Relator e com fundamento nos arts. 1º, inciso V, e 39, inciso II, ambos da Lei 8.443/92, c/c o art. 259, inciso II, do Regimento Interno, em:
9.1. considerar ilegais os atos de concessão de pensão militar instituídas por Jacob Welikson em favor de Carlota Welikson (ato nº 43676/2016) , por Mordekhay Antabi em favor de Helena Fiszon Antabi (ato nº 44046/2016) , por Milton de Moraes Sarmento em favor de Rosane Villela de Moraes Sarmento (ato nº 46464/2016) , por Aloysio Tancredo Mafra Alves em favor de Maria Rachel Alves (ato nº 2957/2017) e por Erbeti Damasco em favor de Cláudia Valéria Porto Damasco e Kátia Rosana Almeida da Silva Damasco (ato nº 38084/2018) , negando-lhes os registros correspondentes, nos termos do § 1º do art. 260 do Regimento Interno desta Corte de Contas;
9.2. dispensar a devolução dos valores indevidamente recebidos até a data da ciência deste Acórdão, com base no Enunciado 106 da Súmula da Jurisprudência do TCU;
9.3. determinar ao órgão de origem que:
9.3.1. comunique às interessadas o inteiro teor deste Acórdão, com fundamento nos arts. 71, inciso IX, da Constituição Federal e 262 do Regimento Interno desta Corte de Contas, no prazo de 15 (quinze) dias, contados a partir da ciência da presente deliberação, e, após, faça cessar os pagamentos decorrentes dos atos ora impugnados, sob pena de responsabilidade solidária da autoridade administrativa omissa;
9.3.2. alerte as interessadas no sentido de que o efeito suspensivo proveniente da interposição de eventuais recursos, caso não providos, não as exime da devolução dos valores indevidamente percebidos após a notificação;
9.3.3. envie a esta Corte de Contas, no prazo de 30 (trinta) dias, por cópia, comprovante de que as interessadas tiveram ciência desta deliberação;
9.3.4. emita novos atos de pensão, livres das irregularidades apontadas, submetendo-os ao TCU, no prazo de trinta dias, consoante os arts. 262, § 2º, do Regimento Interno do TCU e 19, § 3º, da Instrução Normativa TCU 78/2018;
9.4. determinar à Sefip que:
9.4.1. acompanhe o cumprimento das determinações elencadas nos itens 9.3.1 a 9.3.4 deste Acórdão; e
9.4.2. arquive os autos (grifos acrescidos) .
HISTÓRICO
2.	Trata-se do reexame da pensão militar instituída pelo Sr. Erbeti Damasco, em favor da viúva Kátia Rosana Almeida da Silva Damasco, ora recorrente. 
2.1.	O ato em reexame foi julgado ilegal, por ausência de previsão legal que autorize o cálculo da pensão com base no soldo correspondente a um grau hierárquico superior acima do que já se encontrava o instituidor, por ocasião da concessão inicial da reforma, conforme o entendimento firmado pelo Acórdão 2225/2019-TCU-Plenário, cujo sumário dispõe:
Sumário: atos de reforma. Alteração de uma das concessões para elevação, em um grau hierárquico, do posto sobre o qual calculados os proventos do inativo, em face da superveniência de invalidez permanente decorrente de doença especificada em lei. Militar anteriormente reformado com proventos já calculados sobre o posto hierárquico superior, por tempo de serviço. Ausência de previsão legal para extensão da vantagem estabelecida no art. 110 da Lei 6.880/1980 a militares já reformados, bem como para o acréscimo de dois postos no cálculo dos proventos. Negativa de registro. Determinações. Legalidade e registro das demais concessões (grifos acrescidos) .
2.2.	De fato, assim dispõe o art. 110 da Lei 6.880/1980:
Art. 110. O militar da ativa ou da reserva remunerada, julgado incapaz definitivamente por um dos motivos constantes dos incisos I e II do art. 108, será reformado com a remuneração calculada com base no soldo correspondente ao grau hierárquico imediato ao que possuir ou que possuía na ativa, respectivamente.                    (Redação dada pela Lei nº 7.580, de 1986) 
ADMISSIBILIDADE
3.	Reitera-se o exame de admissibilidade contido na peça 24 do SAR/Serur, em que se propôs o conhecimento do recurso interposto, nos termos do artigo 48 da Lei 8.443/1992, c/c os artigos 285 e 286, parágrafo único, do RI/TCU, suspendendo-se os efeitos dos subitens 9.1, 9.3, 9.3.1 (segunda parte) e 9.3.4 do Acórdão 8160/2021-TCU-Primeira Câmara, em relação à recorrente. Observa-se que o Excelentíssimo Senhor Ministro Walton Alencar Rodrigues, mediante despacho de peça 27, concordou com a análise desta unidade técnica.
MÉRITO
4. Delimitação
4.1	Constitui objeto do presente recurso definir se houve violação aos princípios do direito adquirido e da irredutibilidade salarial, bem como da Teoria do Fato Consumado.
	
5. Do direito adquirido, da irredutibilidade salarial e da Teoria do Fato Consumado
5.1.	A recorrente aduz ter havido violação ao direito adquirido, à irredutibilidade salarial e à Teoria do Fato Consumado, com base nos seguintes argumentos:
5.2.	A Autora é viúva do PRIMEIRO tenente ERBETI DAMASCO, que ingressou como praça no EXÉRCITO BRASILEIRO em 15/01/1961, tendo sido encaminhado para reforma em 05/07/1989, como SubTenente, ato publicado em 20/08/1999 (Doc anexo) , quando já contava com 30 anos 6 meses e 24 dias de efetivo serviço, vindo a falecer em 29/08/2016. 
5.3.	Após o falecimento, a autora passou a receber a pensão juntamente com a filha do de cujus no percentual de 50% na patente de primeiro Tenente. 
5.4.	Ocorre que, no mês de Agosto de 2021, foi surpreendida com a redução de seu soldo para a patente de segundo tenente, advindo por Ato do TCU 045-055/2020-3, data da sessão 18/05/2021 (Doc Anexo) , causando grave prejuízo a Autora, o que fere princípios constitucionais Do Direito Adquirido e Irredutibilidade salarial, se tratando de verbas alimentar. 
5.5.	A autora requer administrativamente a revisão do ato administrativo.
5.6.	Trata-se de ato ilegal da autoridade, pois analisou de forma equivocada a situação fática da pensão da autora, não sendo observado que o de cujus no ato da reforma em 05/07/1989 já contava com 30 anos 6 meses e 24 dias de efetivo serviço, ato publicado em 20/08/1999 (Doc anexo) , o que de acordo com o texto do ato, o exclui da previsão, de acordo com o inciso II, do artigo 50 da Lei 6.880/80, que ensejou o ato ora recorrido. 
5.7.	Vale salientar que a lei não pode retroagir acusando mau a parte, a Lei 6.880/80 era lei vigente que regulava o ato da reforma do de cujus, devendo ser aplicada, pois a lei rege o ato. 
5.8.	Portanto, resta caracterizado o direito líquido e certo da autora, devendo ser recebido o presente Recurso Administrativo e dado provimento, retornando a pensão da recorrente à patente de primeiro tenente, resguardando a TEORIA DO FATO CONSUMADO e dos direitos constitucionais do Direito Adquirido e Irredutibilidade salarial.
Análise:
5.9.	É sobremodo importante ressaltar que este Tribunal tem o poder/dever de apreciar, para fins de registro, os atos de reforma, nos termos do art. 71 da Lei Maior.
5.10.	Nesse quadro, é de se reconhecer que a pensão militar tem caráter alimentar. No entanto, a Administração deverá observar o princípio da legalidade. De fato, não se pode relegar ao oblívio a lição de Hely Lopes Meirelles:
Na Administração Pública não há liberdade nem vontade pessoal. Enquanto na administração particular é lícito fazer tudo que a lei não proíbe, na Administração Pública só é permitido fazer o que a lei autoriza. A lei para o particular significa "pode fazer assim"; para o administrador público significa "deve fazer assim" (in Direito Administrativo Brasileiro, 33ª ed., São Paulo: Malheiros Editores, 2007, p. 87-88) .
6.14.	Assim, o ato de pensão em reexame foi julgado ilegal, por ausência de previsão legal que autorize o cálculo dos proventos com base no soldo correspondente a um grau hierárquico superior acima do que se encontrava o instituidor por ocasião da concessão inicial da reforma, conforme o entendimento firmado pelo Acórdão 2225/2019-TCU-Plenário, cujo sumário dispõe:
Sumário: atos de reforma. Alteração de uma das concessões para elevação, em um grau hierárquico, do posto sobre o qual calculados os proventos do inativo, em face da superveniência de invalidez permanente decorrente de doença especificada em lei. Militar anteriormente reformado com proventos já calculados sobre o posto hierárquico superior, por tempo de serviço. Ausência de previsão legal para extensão da vantagem estabelecida no art. 110 da Lei 6.880/1980 a militares já reformados, bem como para o acréscimo de dois postos no cálculo dos proventos. Negativa de registro. Determinações. Legalidade e registro das demais concessões (grifos acrescidos) .
6.15.	Nessa ordem de ideias, observada a violação ao princípio da legalidade no ato de reforma em reexame, este Tribunal deve manter o julgamento pela ilegalidade, apesar do princípio da dignidade da pessoa humana.
6.16.	Quanto à boa-fé da recorrente, tenha-se presente que foi considerada ao se dispensar a devolução dos valores indevidamente recebidos, nos termos do subitem 9.2 do acórdão recorrido.
6.17.	No que tange ao argumento da violação ao princípio da irredutibilidade dos proventos, destaca-se que, de acordo com o e. STF, não há óbice à redução de proventos caso alguma parcela/vantagem esteja sendo paga ao arrepio da lei, nos termos do entendimento proferido no âmbito do MS 25.552, de relatoria da Ministra Cármen Lúcia, verbis: 
EMENTA: MANDADO DE SEGURANÇA. ATO DO TRIBUNAL DE CONTAS DA UNIÃO. APOSENTADORIA DE MAGISTRADO [...]. DECADÊNCIA ADMINISTRATIVA E OFENSA AO PRINCÍPIO DA IRREDUTIBILIDADE DE SALÁRIOS NÃO CONFIGURADAS. [...]3. O Supremo Tribunal Federal pacificou entendimento de que, sendo a aposentadoria ato complexo, que só se aperfeiçoa com o registro no Tribunal de Contas da União, o prazo decadencial da Lei n. 9.784/99 tem início a partir de sua publicação. Aposentadoria do Impetrante não registrada: inocorrência da decadência administrativa. 4. A redução de proventos de aposentadoria, quando concedida em desacordo com a lei, não ofende o princípio da irredutibilidade de vencimentos. Precedentes. 5. Segurança denegada (grifos acrescidos) .
6.18.	Quanto à alegação da violação à Teoria do Fato Consumado, é de se ter presente que a sedimentada jurisprudência da Suprema Corte é no sentido de classificar como ato complexo a concessão de aposentadoria, reforma ou pensão, consoante os seguintes julgados (RMS 3881/SP, MS 19875/DF, RE 195861/ES e MS 23665/DF) .
6.19.	Assim, sendo complexo o ato de pensão militar, este somente passa a estar plenamente formado (perfeito) , válido (aferição da legalidade com reflexo de definitividade perante a Administração) e eficaz (plenamente oponível a terceiros, deixando de apresentar executoriedade provisória) quando recebe o registro pela Corte de Contas. Tal entendimento decorre do disposto no inciso III do art. 71 da Constituição Federal, que estabelece que compete ao Tribunal de Contas da União apreciar, para fins de registro, a legalidade dos atos de admissão, assim como a concessão de aposentadoria, reforma ou pensão.
6.20.	Nessa perspectiva, impõe-se reconhecer que referido ato possui natureza precária (cf., e.g., Acórdão 2482/2007-TCU-Primeira Câmara, Relator Augusto Nardes) , razão pela qual, até que haja o efetivo julgamento e o consequente registro pela Corte de Contas, não há que se falar em  fato consumado, tendo em vista a ausência de aperfeiçoamento e definitividade do ato.
6.21.	Nesse sentir, é de se propor a rejeição dos argumentos apresentados pela recorrente.
CONCLUSÃO
7.	Diante do exposto, conclui-se que não houve violação ao direito adquirido, à irredutibilidade salarial e à Teoria do Fato Consumado
7.1.	Ex positis, opina-se pela negativa de provimento do presente recurso.
PROPOSTA DE ENCAMINHAMENTO
8.	Diante do exposto, com base no art. 48 da Lei n. 8.443/92, submete-se o presente processo à consideração superior, propondo-se a adoção das seguintes medidas:
	a) conhecer do presente pedido de reexame, para, no mérito, negar-lhe provimento;
	b) informar a recorrente e demais interessados do acórdão a ser proferido, destacando que o relatório e o voto que o fundamentam podem ser acessados por meio do endereço eletrônico www.tcu.gov.br/acordaos."

Deyse Henrique Barbosa (176111/OAB-RJ), representando Katia Rosana Almeida da Silva Damasco.

Procurador Rodrigo Medeiros de Lima.

PENSÃO MILITAR. CONCESSÃO DE POSTO HIERÁRQUICO SUPERIOR EM RAZÃO DE INCAPACIDADE DEFINITIVA OCORRIDA APÓS A REFORMA. ILEGALIDADE. NEGATIVA DE REGISTRO. PEDIDO DE REEXAME. CONHECIMENTO. RAZÕES INSUFICIENTES PARA ALTERAR O JUÍZO. NEGATIVA DE PROVIMENTO.

PENSÃO MILITAR (PMIL)

Secretaria de Recursos (Serur); Secretaria de Fiscalização de Integridade de Atos e Pagamentos de Pessoal e de Benefícios Sociais (Sefip).

Trata-se de pedido de reexame interposto por Kátia Rosana Almeida da Silva Damasco, contra o Acórdão 8160/2021-TCU-Primeira Câmara, da relatoria do E. Ministro-Substituto Augusto Sherman Cavalcanti, que considerou ilegal ato de pensão militar instituído em seu favor, recusando-lhe registro, em razão de elevação indevida de proventos de militar reformado por invalidez ou incapacidade permanente, sem amparo no artigo 110 da Lei 6.880/1980.
Irresignada, a recorrente defende a regularidade de receber os proventos calculados com base no soldo do grau hierárquico imediato, alegando violação ao direito adquirido, à irredutibilidade salarial e à teoria do fato consumado.
Em pareceres uniformes, a Secretaria de Recursos e o Ministério Público junto ao TCU propõem o conhecimento e a negativa de provimento ao recurso.
Ratifico o despacho de conhecimento do pedido de reexame, satisfeitos os requisitos de admissibilidade estabelecidos no artigo 48 da Lei 8.443/1992.
Alinho-me aos pareceres constantes dos autos, adotando-os como razões de decidir.
Rejeito as preliminares suscitadas pela recorrente.
Os atos de concessão de aposentadoria, pensão e reforma, nos termos da jurisprudência do STF, possuem natureza complexa, somente se aperfeiçoando após o registro pela Corte de Contas. Enquanto não ocorrer o registro, o ato concessório não se encontra plenamente formado, razão pela qual não há que se falar em afronta aos princípios da legalidade, do direito adquirido, da proteção à confiança ou à teoria do fato consumado.
Portanto, o ato de pensão apenas se consolida com o seu registro, após a apreciação pelo TCU, o que não ocorreu nestes autos. Ademais, nos termos do art. 260, § 2º, do Regimento Interno desta Corte, ainda que houvesse sido determinado o registro do ato, a respectiva decisão não faria coisa julgada administrativa e poderia ser revista de ofício pelo Tribunal.
Além disso, a determinação no sentido da redução de proventos de pensão, quando estes foram calculados em desacordo com a Lei, não ofende o princípio da irredutibilidade de vencimentos, conforme decisão exarada pelo Plenário do STF, no MS 25.552/DF, da relatoria da E. Ministra Cármen Lúcia, como bem evidenciou a unidade instrutora.
No mérito, embora a recorrente não tenha trazido argumentação atinente ao tema, reafirmo que houve elevação indevida de proventos de militar reformado por invalidez ou incapacidade permanente, sem amparo no artigo 110 da Lei 6.880/1980.
O dispositivo é expressamente dirigido ao militar da ativa ou da reserva remunerada, não alcançando o reformado. Nesse sentido, o Acórdão 2225/2019-TCU-Plenário, da relatoria do E. Ministro Benjamin Zymler.
Note-se que esse entendimento há muito se encontrava cristalizado no âmbito do STJ, a exemplo do decidido no RE 1.340.075, cuja ementa, por oportuna, transcrevo a seguir:
ADMINISTRATIVO. MILITAR. REFORMA. ALTERAÇÃO DE BENEFÍCIO. INCAPACIDADE SUPERVENIENTE. ART. 110, § 1º C/C ART. 108, V, DA LEI 6.880/80. MILITARES DA ATIVA OU RESERVA REMUNERADA. RESTRIÇÃO. MILITAR JÁ REFORMADO. IMPOSSIBILIDADE. 1. A reforma do militar com a remuneração calculada com base no soldo correspondente ao grau hierárquico imediato ao que possuir ou que possuía na ativa, nos termos do art. 110, § 1º c/c o art. 108, V, da Lei 6.880/80, restringe-se aos militares da ativa ou reserva remunerada, na exata disposição do caput do art. 110, não sendo possível a concessão de tal benesse àqueles militares já reformados. 2. Recurso especial não provido. (REsp 1.340.075/CE, Rel. Min. Castro Meira, Segunda Turma, julgado em 9/4/2013, DJe de 15/4/2013) 
Trata-se, portanto, da aplicação direta da lei, sendo desnecessário tecer comentários adicionais quanto ao mérito da questão.
Por essas razões, nego provimento ao pedido de reexame.
Ante o exposto, voto por que o Tribunal adote o Acórdão que submeto à deliberação do Colegiado.
TCU, Sala das Sessões, em 6 de dezembro de 2022.
WALTON ALENCAR RODRIGUES 
Relator